【裁判字號】    99,重訴,14
【裁判日期】    990813
【裁判案由】    租佃爭議
【裁判全文】
臺灣苗栗地方法院民事判決              99年度重訴字第14號
原      告  祭祀公業陳宜聰
法定代理人  甲○○
訴訟代理人  張智宏律師
被      告  乙○○
上列當事人間租佃爭議事件，本院於民國99年7 月30日言詞辯論
終結，判決如下：
    主  文
被告應將坐落苗栗縣頭份鎮○○段六四、四０七、四一三、四一
九、四二二、四三三、四三七、六七二、六九四、六九五、七八
二、七七八地號土地及坐落苗栗縣頭份鎮○○段四、八、二四、
二五、一五五、二三四、二三四之一、一一０八、一一０八之一
地號土地及坐落苗栗縣頭份鎮○○段○○段一三五地號土地如附
圖所示標示黃色部分面積共計五三七五點三二平方公尺之土地返
還予原告。
訴訟費用由被告負擔。
    事實及理由
壹、程序方面：
一、按耕地租佃案件非經調解、調處，不得起訴，耕地三七五減
    租條例第26條第2 項前段定有明文。本件坐落苗栗縣頭份鎮
    ○○段64、407 、413 、419 、422 、433 、437 、672 、
    694 、695 、782 、778 地號土地，及坐落同鎮○○段4 、
    8 、24、25、155 、234 、234-1 、1108、1108-1地號土地
    ，及坐落同鎮○○段○○段135 地號土地等22筆土地（以下
    簡稱系爭土地），地目均為田，且兩造間就系爭土地如附圖
    所示標示黃色部分面積共計5,375.32平方公尺土地訂有耕地
    三七五租約（以下簡稱系爭耕地租約），故本件應屬耕地租
    佃案件，並經苗栗縣政府耕地租佃委員會依法調處不成立而
    移送本院，有苗栗縣政府函附之苗栗縣耕地租佃委員會調處
    程序筆錄（詳卷第3 至29頁）附卷可稽。是本件耕地租佃爭
    議事件起訴自屬合法，先予敘明。
二、原告祭祀公業陳宜聰之法定代理人業經原告於民國98年4 月
    4 日召開派下員大會時選任甲○○為主任委員，並經陳報主
    管機關即苗栗縣政府准予以備查在案，此有卷附該次派下員
    大會會議記錄及苗栗縣政府98年4 月24日府民宗字第098006
    7425號函（詳卷第84、85頁）可參，是本件訴訟由甲○○以
    原告法定代理人之身分提起，依法自無不合。
三、被告經合法通知，未於言詞辯論期日到場，核無民事訴訟法
    第386 條各款所列情形，爰依原告之聲請，由其一造辯論而
    為判決。
貳、實體方面：
一、原告起訴主張：系爭土地為原告所有，兩造間就系爭土地其
    中如附圖所示標示黃色部分面積共計5,375.32平方公尺土地
    訂有耕地三七五租約，並經苗栗縣頭份鎮公所以竹份東字第
    55號辦理租約登記在案。而被告明知其就承租之系爭土地應
    以承租人身分自任耕作，惟其承租後竟未於承租之系爭土地
    上自任耕作，而任由承租土地荒蕪或由他人占用種植蔬菜或
    其他作物，依耕地三七五減租條例第16條第1 、2 項規定，
    兩造間系爭耕地租約應屬無效，原告得援依耕地三七五減租
    條例第16條第1 項、第2 項規定，收回系爭耕地。再者，被
    告自72年起即未按期依約繳租，核算至97年止，已積欠租金
    共計新臺幣（下同）405,410 元，該數額已達2 年租金之總
    額，且被告繼續一年不自為耕作，則原告亦得依耕地三七五
    減租條例第17條第1 項第3 、4 款規定終止系爭耕地租約，
    並以本件起訴狀繕本送達作為終止系爭耕地租約之意思表示
    。兩造系爭耕地租約既已終止，則原告亦得依民法第767 條
    規定收回系爭耕地等語。並聲明：如主文第1 項所示。
二、被告未於言詞辯論期日到場，亦未提出書狀作何聲明或陳述
    。
三、本件原告主張之前揭事實，業據其提出與所述相符之系爭耕
    地租約、土地登記謄本、地籍圖謄本及現場照片等件為證（
    詳卷第32至58頁、第100 至118 頁）。又被告承租系爭田寮
    段二小段135 地號土地部分為臨路與水溝間之長方形土地，
    現有小叢竹林，其餘雜木叢生，無耕作之跡象；系爭中央段
    782 地號土地部分，現種植芒果樹，間雜竹林，臨路部分遭
    棄置廢棄物；系爭中央段778 地號土地部分，為水溝旁之小
    塊空地，現坐落有水泥平台及冷氣主機；系爭德義段234 、
    234-1 、1108、1108-1地號土地部分，現雜木叢生，臨路部
    分並設置廣告招牌；系爭中央段407 地號土地部分，部分雜
    草叢生，部分據原告稱為訴外人未經被告同意種植蔬菜；系
    爭中央段413 地號土地部分，現雜草叢生；系爭中央段419
    地號土地部分，現種植少數竹子，其餘未種植作物；系爭中
    央段422 、433 、437 地號土地部分，為臨水溝邊土地，據
    原告稱現均為訴外人種植蔬菜，被告均未自任耕作；系爭德
    義段4 、8 、24、25、155 地號土地部分，現種植蔬菜，據
    原告稱為訴外人所種，非被告所種；系爭中央段64地號土地
    部分，現雜草叢生，未種植任何作物；系爭中央段672 、69
    4 、695 地號土地部分，現均種植蔬菜，據原告稱均非被告
    所種等情，亦經本院依職權勘驗現場，並囑託苗栗縣頭份地
    政事務所繪測，製有勘驗筆錄、照片及複丈成果圖在卷可稽
    （詳卷第126 至145 頁）。而被告受合法通知，於言詞辯論
    期日不到場爭執，復未提出書狀以供本院斟酌，自堪信原告
    之主張為真實。
四、按出租人應自任耕作，並不得將耕地全部或一部轉租於他人
    。承租人違反前項規定時，原訂租約無效，得由出租人收回
    自行耕種或另行出租。耕地三七五減租條例第16條第1 項、
    第2 項分別定有明文。次按，耕地三七五減租條例第16條第
    1 項所謂承租人應自任耕作，係指承租人應以承租之土地供
    自己從事耕作之用而言；如承租人以承租之土地建築房屋居
    住或供其他非耕作之用者，均不在自任耕作之列，應構成同
    條第2 項所定原訂租約無效之原因。耕地三七五減租條例第
    16條第2 項所謂原訂租約無效，係指承租人違反前項所定不
    自任耕作或轉租之限制時，原訂租約無待於終止，當然向後
    失其效力，租賃關係因而歸於消滅而言。非謂租賃關係自始
    不存在。故出租人應有租賃物返還請求權，此觀諸同條項後
    段：「得由出租人收回自行耕種或另行出租」之規定自明（
    最高法院70年臺上字第4637號、80年臺再字第15號判例參照
    ）。本件被告就系爭耕地未自任耕作等情，已如前述，則揆
    諸前揭說明，原告主張兩造間原定系爭耕地租約無效，原告
    得收回出租之系爭耕地，自屬可採。
五、從而，原告依耕地三七五減租條例第16條第2 項規定，請求
    被告應將系爭耕地即如附圖所示標示黃色部分面積共計5,37
    5.32平方公尺土地返還予原告，為有理由，應予准許，爰判
    決如主文第1項所示。
六、本件事證已臻明確，原告其餘主張與陳述，核與本院前開判
    斷不生影響，爰不再予逐一審酌論斷。
七、訴訟費用負擔之依據：民事訴訟法第78條。
中    華    民    國    99    年    8     月    13    日
                  民事庭法  官  王萬金
以上正本係照原本作成。
如對本判決上訴，須於判決送達後20日內向本院提出上訴狀。
                        書記官  劉麗美
中    華    民    國    99    年    8     月    13    日

司法院資訊處製作；財團法人民間司法改革基金會備份。
